【裁判字號】    93,訴,1512
【裁判日期】    950619
【裁判案由】    返還價金
【裁判全文】
臺灣桃園地方法院民事判決              93年度訴字第1512號
原      告  詠誠機械廠有限公司
                        之2號.
法定代理人  乙○○
訴訟代理人  林良財律師
複代理人    游香瑩律師
被      告  淯路立羅拉有限公司
法定代理人  丙○○
                        之5
訴訟代理人  鄧湘全律師
複代理人    甲○○
上列當事人間請求返還價金事件，於民國95年6 月5 日辯論終結
，本院判決如下：
    主      文
被告應將其所製造規格二一○○順大型剖布機九台返還予原告。
原告其餘之訴駁回。
訴訟費用由被告負擔。
本判決於原告以新台幣參拾陸萬元供擔保後，得假執行，但被告
如以新台幣壹佰零捌萬元為原告預供擔保，得免為假執行。
原告其餘假執行之聲請駁回。
    事實及理由
壹、原告主張其於民國90年3 月至5 月間陸續購買被告所製造規
    格2100順大型剖布機9 台（下稱系爭剖布機），總價金共新
    台幣（下同）1,080,000 元，被告雖分別於同年3 月13日、
    4 月19日及5 月28日交付，惟系爭剖布機均有剖布後無法順
    利完成捲布動作，捲布時布之邊緣無法平整、造成摺痕之瑕
    疵，經被告派人至訴外人即原告之下游廠商德錦針織廠修復
    達20多次，仍無法排除，被告前訴請原告給付另筆剖布機貨
    款事件（下稱系爭給付貨款事件），先後經本院91年度訴字
    第1583號、台灣高等法院92年度上易字第832 號民事判決（
    下稱系爭給付貨款事件判決），亦認定系爭剖布機有瑕疵。
    而被告將系爭剖布機運回修繕，然迄今仍未修復。原告已發
    函限期被告將系爭剖布機修復並返還原告，被告未於期限內
    為之，為此原告依民法第227 條、第254 條規定，以起訴狀
    繕本之送達為解除系爭買賣契約之意思表示，並依民法第25
    9 條規定，請求被告返還價金1,080,000 元，及自其受領時
    即90年9 月30日起計算之利息。又系爭剖布機因涉侵害訴外
    人詠立機械廠之專利，被告遂未經原告同意擅自拆除系爭剖
    布機，係以故意不法之行為侵害原告之所有權，原告併依侵
    權行為法則為上開請求。縱依系爭給付貨款事件判決，認定
    兩造就系爭剖布機於90年12月間及91年間成立改良機器契約
    ，被告依約應將系爭剖布機改良完畢並返還原告，雖兩造未
    約定修改期限，惟依商業習慣，被告早應將系爭剖布機改良
    完畢並返還原告，原告亦以起訴狀繕本之送達，催告被告於
    7 日內將系爭剖布機改良完畢並返還原告，如不能返還時，
    應賠償原告1,080,000 元，及自起訴狀送達繕本送達翌日起
    至清償日止，按週年利率5 ％計算之利息等語。並聲明：
一、先位聲明：
（一）被告應給付原告1,080,000 元，及自90年9 月30日起至清
      償日止，按週年利率5 ％計算之利息。
（二）原告願供擔保請准宣告假執行。
二、備位聲明：
（一）被告應將被告所製造規格2100順大型剖布機9 台返還予原
      告，如不能返還時，應賠償原告1,080,000 元，及自起訴
      狀送達繕本送達翌日起至清償日止，按週年利率5 ％計算
      之利息。
（二）原告願供擔保請准宣告假執行。
參、被告則以系爭給付貨款事件判決亦認定系爭剖布機確係因原
    告要求修改而運回，且原告於系爭給付貨款事件前，從未通
    知被告系爭剖布機有瑕疵。如系爭剖布機有瑕疵，原告不可
    能又於90年4 、5 月間陸續向被告訂購，更不可能在同年11
    月15日、24日另向被告訂購4 台剖布機，原告亦不可能讓給
    付系爭剖布機貨款之遠期支票兌現。原告將系爭剖布機與其
    生產之針織機組裝後，轉賣予德錦針織廠，原告之負責人與
    李彩鳳向被告公司之丙○○、蔡雪卿表示德錦針織廠之應付
    貨款有問題，所以原告先拖回其中3 台欲整理修改再轉賣別
    人，並要求被告將之拖回被告公司，李彩鳳並於出貨單上載
    明：「改良壓布架結構」、「改良捲布棍行走軌道移原之反
    方」等語。嗣原告於91年3 月底再通知被告至德錦針織廠拖
    回另6 台剖布機，距被告交付系爭剖布機已隔1 年餘，足見
    系爭剖布機於被告交付時並無瑕疵。被告於90年9 月及11月
    間至德錦針織廠維修機器，德錦針織廠均有給付被告維修費
    用，當時原告及德錦針織廠亦未表示是系爭剖布機有瑕疵而
    拒絕給付，足見所謂瑕疵係使用不當造成。又被告最後交付
    系爭剖布機為90年5 月間，依民法第365 條第1 項規定，原
    告最遲應於91年1 月為解除契約之意思表示，惟原告於系爭
    給付貨款事件本院審理中，自承其於91年10月20日委託吳志
    祥律師寄發存證信函解除契約，顯已逾除斥期間，其解除契
    約自非合法。原告又於93年10月27日再寄發存證信函主張解
    除契約，後再主張以起訴狀繕本送達解除契約，亦已逾除斥
    期間。被告乃因工廠空間有限，為堆置需要，而將系爭剖布
    機拆解置放，被告並無故意或過失侵害原告之權利，系爭剖
    布機僅需組裝，原告亦無任何損害可言。原告於90年12月間
    請被告拖回3 台系爭剖布機時，有指示如何修改，俟被告改
    良完成後，原告竟拒絕給付修改費用，另對於其餘6 台系爭
    剖布機，則不指示如何修改，被告從未拒絕返還系爭剖布機
    ，原告故意將之置放在被告處所，並拒絕給付他筆貨款，被
    告同意於原告給付系爭修改、拆卸及裝運費用後，返還系爭
    剖布機予原告。如原告請求被告須將系爭剖布機改良好後返
    還予原告，則其應向被告明確說明改良之內容，並給付被告
    修改費用。縱兩造有成立修改契約，惟原告未履行附隨義務
    及給付修改費用，被告即無給付遲延。兩造交易向於請款時
    ，始於出貨單上填載金額，原告留底之出貨單上才會無單價
    、金額之記載，被告提出之90年12月15日出貨單應為真正等
    語資為抗辯，並聲明：
一、駁回原告之訴。
二、如受不利之判決，願供擔保請准宣告免為假執行。
肆、兩造不爭執之事實：
一、系爭剖布機9 台現在被持有中，尚未返還原告。
二、原告已給付系爭剖布機之買賣價金1,080,000 元予被告。
伍、原告又主張：系爭剖布機均有剖布後無法順利完成捲布動作
    ，捲布時布之邊緣無法平整、造成摺痕之瑕疵，被告雖將系
    爭剖布機運回修繕，且經原告發函催告，然被告迄今仍未修
    復，原告得依民法第227 條及第254 條規定，以起訴狀繕本
    送達解除系爭買賣契約，被告自應依民法第259 條規定，返
    還伊所受領之系爭買賣價金及自受領時起之利息。又被告未
    經原告同意擅自拆除系爭剖布機，被告應另依侵權行為法則
    ，賠償原告系爭剖布機之買賣價金云云，則為被告所否認，
    辯稱：系爭剖布機乃因原告要求修改而由被告運回，系爭剖
    布機於被告交付時並無瑕疵。況原告已逾解除契約之除斥期
    間，其解除系爭買賣契約自不合法。又被告乃因堆置之需要
    ，而將系爭剖布機拆解置放，並無故意或過失侵害原告之權
    利，原告亦無損害等語。經查：
一、按民事訴訟法第400 條第1 項規定確定判決之既判力，雖於
    判決主文所判斷之訴訟標的，始可發生。然主張抵銷之請求
    ，其成立與否經裁判者，以主張抵銷之額為限，亦有既判力
    ，既為同條第2 項所明定，則於確定之終局判決中，就當事
    人所提抵銷抗辯之成否為判斷時，應認此項判斷即有既判力
    ，該案當事人自應受該既判力之拘束，不得於另案更為主張
    或重複起訴請求。再按訴訟標的之法律關係，於確定之終局
    判決中經裁判者，當事人之一造以該確定判決之結果為基礎
    ，於新訴訟用作攻擊防禦方法時，他造應受其既判力之拘束
    ，不得以該確定判決言詞辯論終結前，所提出或得提出而未
    提出之其他攻擊防禦方法為與該確定判決意旨相反之主張，
    此就民事訴訟法第399 條第1 項規定（即現行法第400 條第
    1 項）之趣旨觀之甚明（最高法院42年台上字第1306號判例
    參照）。而「所謂既判力不僅關於其言詞辯論終結前所提出
    之攻擊防禦方法有之，即其當時得提出而未提出之攻擊防禦
    方法亦有之。上訴人前對系爭土地提起確認得標無效及登記
    應予塗銷之訴，既受敗訴判決且告確定，則其就本件訴訟請
    求確認買賣關係不存在及登記應予塗消，雖所持理由與前容
    有不同，然此項理由，乃於前案得提出而未提出者，即仍應
    受前案既判力之拘束，不容更為起訴。」（同院51年台上字
    第665 號判例參照）。
二、經查被告前以原告積欠伊576,240 元之另筆剖布機貨款未付
    為由，而向本院提起系爭給付貨款事件，原告於該案審理中
    ，抗辯：其向被告購買之系爭剖布機有瑕疵，業經其解除兩
    造之買賣契約，並以其得請求被告返還之價金1,080,000 元
    ，與被告請求之系爭貨款為抵銷。又因被告未經原告同意，
    即將系爭剖布機全數拆除，係故意侵害原告之權利，依侵權
    行為法則，被告亦應賠償原告所受之損害，另主張以該損害
    賠償金額1,080,000 元與系爭貨款相抵銷等情，經系爭給付
    貨款事件判決確定，認定：系爭剖布機雖有瑕疵，然原告至
    遲已於90年12月間通知被告有關瑕疵之事，依民法第359 條
    前段、第365 條第1 項規定，原告自應於91年7 月前向被告
    為解除契約之意思表示，始能合法解除系爭買賣契約，惟原
    告除於91年10月15日寄達被告表示解除系爭剖布機買賣契約
    之存證信函外，未能提出其他證據證明其已為解除契約之意
    思表示，尚難認原告已於通知後6 個月之除斥期間內為解除
    契約之意思表示，則原告遲至91年10月15日始發函解除系爭
    剖布機之買賣契約即不合法，自不得以解除契約後價金返還
    債權與系爭貨款債務為抵銷之抗辯。又系爭剖布機確係因原
    告要求修改，被告始陸續於90年12月及91年間運回，且被告
    於90年12月15日出貨之3 台改良後系爭剖布機亦有向原告收
    取改良費用，兩造復不爭執原告並未支付改良費用等節，則
    被告主張伊係因原告拒付修改費用始留置系爭9 台剖布機，
    堪可採信，縱被告嗣後因受限於空間，為堆置需要，而將系
    爭剖布機先行拆解，然被告既因原告拒付修改費用而留置系
    爭剖布機，尚難謂被告有故意或過失侵害原告對系爭剖布機
    所有權之情形，亦不得以被告拒絕返還系爭剖布機，即謂系
    爭剖布機有不能回復原狀或回復原狀有重大困難情事，而請
    求被告以金錢賠償原告所受損害。至被告有無侵害他人之專
    利權，亦為他人得否向被告請求損害賠償之問題，與原告無
    涉，故原告以被告有故意侵害其權利之情事，請求被告賠償
    ，並與原告應給付之系爭貨款為抵銷之抗辯，亦非可採等情
    ，有原告提出之系爭給付貨款事件判決2 件在卷可稽，且經
    本院依職權調閱該事件卷宗查對無誤，可知原告於本件訴訟
    主張系爭剖布機具有瑕疵，其得解除系爭買賣契約，請求被
    告返還買賣價金1,080,000 元，及被告另涉侵害他人之專利
    ，遂未經原告同意擅自拆除系爭剖布機，被告係以故意不法
    之行為侵害原告對系爭剖布機之所有權，亦應依侵權行為法
    則賠償原告1,080,000 元等情，業因原告於系爭給付貨款事
    件中，亦作為防禦方法及主張抵銷之抗辯，經系爭給付貨款
    事件判決裁判其上開抵銷抗辯並不成立，而於原告主張抵銷
    之1,080,000 元範圍內發生既判力，則參照前段說明，原告
    於系爭給付貨款事件判決最後言詞辯論終結前，所提出或得
    提出而未提出之解除系爭買賣契約之其他原因，亦不得於本
    件或其他訴訟為與該確定之系爭給付貨款事件判決意旨相反
    之主張。是原告主張其於系爭給付貨款事件判決確定後，再
    發函限期被告將系爭剖布機修復及返還原告，而被告未於其
    所定期限內為之等情，要僅屬原告得否請求被告賠償系爭剖
    布機瑕疵之損害問題，原告並不得於本件訴訟中，再為與系
    爭給付貨款事件判決意旨相反之主張。故原告主張系爭剖布
    機有瑕疵，經其發函限期命被告修復及返還，然被告未於其
    所定期限內為之，其得依民法第227 條、第254 條規定，以
    起訴狀繕本送達為解除系爭買賣契約之意思表示，而依民法
    第259 條規定請求被告返還系爭買賣價金1,080,000 元；又
    被告侵害詠立機械廠之專利權，未經其同意擅自拆除系爭剖
    布機，構成故意不法侵害原告之所有權，另應依侵權行為法
    則賠償原告1,080,000 元云云，均為系爭給付貨款事件判決
    之既判力所及，依民事訴訟法第249 條第1 項第7 款規定，
    原告並不得於本件訴訟再行主張，從而原告依上開不得再行
    主張之理由，先位聲明請求被告給付1,080,000 元，及自90
    年9 月30日起至清償日止，按週年利率5 ％計算之利息部分
    ，顯不合法，應予駁回。
陸、原告再主張：依被告之送貨人員陳添富於系爭給付貨款事件
    本院審理時證稱：「詠誠及余連鎮先生沒有通知我們去拖機
    器，是我們老闆說要修改要我拖回來。」等語，足證被告因
    遲未能修復系爭剖布機之瑕疵才拖回去。又原告與德錦針織
    廠間從無貨款爭議，被告並非因原告要求修改而拖回系爭剖
    布機，縱認兩造成立系爭剖布機改良契約，原告亦以起訴狀
    繕本催告被告於7 日內將系爭剖布機改良完畢並返還原告，
    如不能返還時，應賠償原告系爭買賣價金。被告未提出請款
    單向原告請款，原告自無須交付所謂修改費用。又李彩鳳為
    原告倉管發料人員，非技術操作員，其對被告提出之90年12
    月15日出貨單備註欄之記載並不明瞭，況原告留底之出貨單
    上並無單價、金額之記載，是被告提出之前開出貨單應非真
    正等情，亦為被告所否認，辯稱：原告未向被告說明其餘6
    台系爭剖布機之修改內容，且迄未給付修改費用，被告同意
    於原告給付系爭修改、拆卸及裝運費用後，返還系爭剖布機
    予原告云云。惟查：
一、訴外人即被告公司送貨人員陳添富於系爭給付貨款事件本院
    審理時到庭證稱：「（問：90年12月15日出貨單之出貨情況
    如何？）這張是我去把機器（即系爭剖布機）載回來修改的
    ，我是在90年11月把機器載回來的，要我們修改全部的方向
    ，我載了3 台回來，修改後，我載去美崙公司．．．大約在
    美崙公司運轉後1 月左右的時間，又去載回來，詠誠公司（
    即原告）又叫我們修改，說要賣給其他公司，還是修改方向
    ，要讓布下來能夠順一些。」等語（見系爭給付貨款事件本
    院卷第165 頁言詞辯論筆錄），是原告主張依陳添富於系爭
    給付貨款事件之前開證詞，可證被告因遲未能修復系爭剖布
    機之瑕疵才拖回系爭剖布機云云，要無可採。參諸兩造所提
    90年12月15日之出貨單上「備註欄」上亦記載：「改良壓布
    架結構；改良捲布棍行走軌道移原之反方。」等語（見本院
    卷原證四及被證七），並有出貨單2 件在卷可稽，再參以簽
    收該紙出貨單之原告之前員工李彩鳳亦於系爭給付貨款事件
    本院審理時到庭具結證稱：「90年12月間是來了6 台（剖布
    機），備註欄所記載的應該是詠誠公司（即原告）需要的改
    良，要求育潞立公司（即被告）的師傅改良的，這是技術上
    的事情」等語（見該事件本院卷第181 頁言詞辯論筆錄），
    足證系爭9 台剖布機確係因原告要求修改而運回。原告雖提
    出其持有未載金額之90年12月15日出貨單為證，且以李彩鳳
    為原告倉管發料人員，其對系爭出貨單備註欄之記載並不明
    暸為由，主張被告所提系爭出貨單並非真正云云。然查兩造
    間之出貨方式，業經陳添富於系爭給付貨款事件本院審理時
    證稱：出貨是由會計出具填有機型、台數、尺寸但未寫金額
    之三聯單，待貨送至客戶處，將三聯單由客戶簽收後將其中
    黃色聯交予客戶，金額則是至月底時方填寫於紅色聯請款等
    語（見該事件本院卷第167 頁言詞辯論筆錄），核與李彩鳳
    於該事件本院審理時所證述：「（出貨單）應該是請款的時
    候才會寫金額，貨到的時候只有寫台數，沒有寫金額」之出
    貨情節（見該事件本院卷第182 頁言詞辯論筆錄）相符，業
    經本院依職權查對系爭給付貨款事件卷宗無誤。是原告提出
    之90年12月15日出貨單雖未填寫金額，然兩造既依往常模式
    出貨，出貨單並經原告僱用之員工李彩鳳簽收，李彩鳳亦明
    確知悉系爭出貨單上備註欄記載之意義，且修改剖布機捲布
    方向衡情已非剖布機原有瑕疵修復範圍，堪信被告於90年12
    月15日出貨之3 台改良後系爭剖布機亦有向原告收取改良費
    用，原告上開主張，顯無可採。故綜合上情，堪認修改系爭
    剖布機之捲布方向，亦為被告運回系爭剖布機之原因，兩造
    已就系爭剖布機成立改良契約，被告抗辯原告並未明確說明
    改良之內容，違反契約附隨義務云云，要無可採。
二、又查兩造並未約定被告應於何時將系爭剖布機改良完畢乙節
    ，業據原告陳述在卷，且為被告所不爭執，足見系爭剖布機
    改良契約應屬未定期限之契約，原告自得限期請求被告履行
    其契約約定之給付義務（即修改系爭剖布機之捲布方向），
    且系爭剖布機又屬原告所有，則原告主張以本件起訴狀繕本
    之送達，催告被告於7 日將系爭剖布機改良完畢，並返還原
    告乙節，要屬有據。再查系爭剖布機經本院會同兩造及囑託
    台北市機械技師公會指派機械技師勘驗、鑑定結果，認系爭
    剖布機並無經過修改（即改良）乙節，有本院94年6 月27日
    勘驗筆錄及台北市機械技師公會陳其澤技師於同年8 月3 日
    檢送本院之鑑定報告書各1 件存卷可憑，且為兩造所不爭執
    ，足見被告迄今仍未進行系爭剖布機之改良工作，則被告尚
    無可請求原告給付之修改費用債權發生，被告辯稱原告應給
    付系爭剖布機之修改費用，伊始願返還系爭剖布機云云，顯
    然無據，並不足取。復查被告運回系爭剖布機迄今已逾4 、
    5 年，既仍未進行修改或改良，且被告係為自己堆置之需要
    ，始拆解系爭剖布機，有如前述，至於被告運回系爭剖布機
    之裝運費用，本屬被告承接系爭剖布機改良或瑕疵修繕工作
    應支出之成本，被告既未提出兩造約定應由原告負擔此部分
    費用之證明，則被告拆解或裝運系爭剖布機所生之費用，自
    均不得請求原告負擔。況按所謂同時履行之抗辯，乃係基於
    雙務契約而發生，倘雙方之債務，非本於同一之雙務契約而
    發生，縱令雙方債務在事實上有密切之關係，或雙方之債務
    雖因同一之雙務契約而發生，然其一方之給付，與他方之給
    付，並非立於互為對待給付之關係者，均不能發生同時履行
    之抗辯（最高法院59年台上字第850 號判例意旨參照）。經
    查系爭剖布機既係原告基於兩造之買賣契約而取得所有權，
    顯與被告基於系爭剖布機改良契約，得否請求原告給付系爭
    修改、拆卸及裝運費用之債權，並非本於同一之雙務契約而
    發生，則原告應否給付被告系爭修改、拆卸及裝運費用，與
    原告本於所有權請求被告返還系爭剖布機間，自均非立於對
    待給付之關係。是被告抗辯於原告給付系爭修改、拆卸及裝
    運費用後，伊始同意返還系爭剖布機云云，要屬無稽，並不
    可採。而系爭剖布機現仍存在，並未滅失，僅需被告組裝完
    成乙節，為兩造所不爭執，又原告訂購之系爭剖布機之捲布
    方向本即為順向（即順時鐘方向），既為兩造所自承，雖兩
    造間成立之系爭改良契約，約定被告應修改系爭剖布機之捲
    布方向，然原告備位聲明既請求被告返還伊所製造規格2100
    順（即順向）大型之系爭剖布機，足見原告限期催告被告給
    付後，已不再要求被告繼續修改系爭剖布機，則系爭剖布機
    自無不能回復原狀或回復原狀有重大困難，致被告不能返還
    之情事，被告亦無須再修改系爭剖布機，是原告主張被告應
    返還被告所製造規格2100順大型之系爭剖布機，要屬有據，
    原告另主張如被告不能返還時，應賠償原告1,080,000 元，
    及自起訴狀送達繕本送達翌日起至清償日止，按週年利率5
    ％計算之利息部分，則屬無稽。從而原告備位聲明請求被告
    返還伊所製作之系爭剖布機9 台，為有理由，應予准許，其
    逾此範圍之請求，則無理由，不應准許。
柒、兩造均陳明願供擔保，請准宣告或免為假執行，經核原告勝
    訴部分均合於法律規定，爰分別酌定相當之擔保金額，併准
    許之。至原告敗訴部分，其假執行之聲請即失所依附，應併
    予駁回之。
捌、本件事證已臻明確，兩造其餘攻擊防禦方法及陳述均不足以
    影響本判決結果，爰不一一論述，併此說明。
據上論結，本件原告之訴為一部不合法，一部有理由，一部無理
由，依民事訴訟法第249 條第1 項第7 款、第79條、第390 條第
2 項、第392 條第2 項，判決如主文。
中    華    民    國    95    年    6     月    19    日
                  民事第三庭    法  官  林雯娟
以上正本係照原本作成
如對本判決上訴，須於判決送達後20日內向本院提出上訴狀
中    華    民    國    95    年    6     月    19    日
                            書記官  劉彩華


司法院資訊處製作；財團法人民間司法改革基金會備份。
